【裁判字號】    97,訴更,4
【裁判日期】    970619
【裁判案由】    台灣地區與大陸地區人民關係條例等
【裁判全文】
臺灣新竹地方法院刑事判決               97年度訴更字第4號
公  訴  人  臺灣新竹地方法院檢察署檢察官
被      告  甲○○
                    樓
選任辯護人  盛枝芬律師
上列被告因違反臺灣地區與大陸地區人民關係條例等案件，經檢
察官提起公訴（95年度偵字第5453號），前經本院於民國96年 8
月22日以96年度訴字第 339號判決後，檢察官不服提起上訴，並
經臺灣高等法院於96年12月20日以96年度上訴字第5244號判決上
訴駁回確定，嗣最高法院檢察署檢察總長提起非常上訴，由最高
法院於97年3月20日以97年度台非字第129號判決撤銷原判決，發
回本院更為審理，本院依簡式審判程序判決如下：
    主  文
甲○○共同違反不得使大陸地區人民非法進入臺灣地區之規定，
未遂，處有期徒刑柒月，減為有期徒刑月又拾伍日。
    事  實
一、甲○○均明知陳俊偉（業由本院以96年度訴字第 339號判決
    確定）與大陸地區女子張（尚未入境臺灣地區）並無結婚
    真意，竟仍與陳俊偉共同基於使張與陳俊偉假結婚而得以
    配偶身分非法進入臺灣地區，及使公務員登載不實並持該公
    文書以行使之犯意聯絡及行為分擔，由甲○○支付陳俊偉前
    往大陸地區之交通及食宿費用，並承諾返臺後按月支付新臺
    幣（下同）30,000元之酬金，而由陳俊偉擔任俗稱之「人頭
    老公」。於民國93年12月21日，陳俊偉與張透過甲○○之
    安排，在雙方均無結婚真意之情況下，在大陸地區貴州省公
    證處辦妥結婚登記，取得該公證處所核發之（2004）黔公字
    第1202號結婚公證書，並於94年 1月17日取得財團法人海峽
    交流基金會（下簡稱海基會）核發之證明，完成虛偽締結婚
    姻之程序；陳俊偉返臺後，於94年 1月20日，持前開結婚證
    明文件，前往桃園縣政府警察局桃園分局埔子派出所，佯稱
    與張為夫妻關係，並填具「大陸地區人民進入臺灣地區保
    證書」申辦對保手續，使該派出所之承辦警員在該保證書之
    對保或證明機關（構）簽註意見欄之公文書上登載「經詢保
    證人陳俊偉稱：渠與被保證人張係夫妻關係，願意完全負
    起保證人責任」之不實內容，並蓋印職名章及派出所圓戳章
    以示對保證明之承辦公務員依據形式審查後，將相關對保資
    料登載於其職務上掌管之公文書上，足以生損害於警察機關
    就上開對保程序之正確性；於辦畢上開對保手續後，陳俊偉
    將結婚公證書、海基會證明、大陸地區人民進入臺灣地區保
    證書、戶籍謄本、大陸地區人民進入臺灣地區旅行證申請書
    等資料交由甲○○，再委由不知情之黃廣和（另由檢察官為
    不起訴處分）持前開資料，於94年2月3日，前往臺北市○○
    街15號內政部警政署入出境管理局（下簡稱境管局），向境
    管局申辦張之入境許可；然因陳俊偉無法通過境管局之面
    談，陳俊偉復於95年 6月26日，前往新竹市警察局第三分局
    南門派出所再度申辦對保手續，經不知情之承辦警員將相關
    不實之資料登載於其職務上掌管之公文書上，而足以生損害
    於警察機關辦理大陸地區人民來臺對保手續之正確性，再由
    甲○○委由不知情之旅行社人員於95年 7月20日，持以向境
    管局申辦張之入境許可，嗣境管局再次通知陳俊偉前往面
    談時，陳俊偉因心生悔意而未前往，張因而未進入臺灣地
    區。
二、案經新竹市警察局第三分局報請臺灣新竹地方法院檢察署檢
    察官偵查起訴。
    理  由
一、本件被告甲○○所犯臺灣地區與大陸地區人民關係條例第79
    條第1項之罪，並非死刑、無期徒刑、最輕本刑為3年以上有
    期徒刑之罪或高等法院管轄第一審之案件，其於本院準備程
    序進行中，就被訴事實先為有罪之陳述，經本院合議庭認合
    於刑事訴訟法第 273條之1第1項之規定，裁定進行簡式審判
    程序，合先敘明。
二、上揭犯罪事實，業經被告甲○○於本院準備程序及審理時均
    坦承不諱，核與共犯陳俊偉之供述及證人黃廣和之證述大致
    相符（偵卷第 6頁至第22頁、第34頁至第43頁、第84頁至第
    87頁、第132頁至第133頁），此外並有中華人民共和國貴州
    省2004年12月21日（2004）黔公字第1202號結婚公證書影本
    、財團法人海峽交流基金會94年1月17日（94）核字第00431
    9號證明影本、被告與共犯陳俊偉之入出境資料各1份、大陸
    地區人民進入臺灣地區旅行證申請書影本、大陸地區人民進
    入臺灣地區保證書影本、戶籍謄本影本各 2份在卷可參（偵
    卷第52頁至第57頁、第59頁至第63頁、第67頁至第68頁）。
    足認被告之自白確與事實相符，應堪採信。
三、論罪：
(一)、按臺灣地區與大陸地區人民關係條例第79條對於違反同條例
    第15條第 1款所定不得使大陸地區人民非法進入臺灣地區之
    處罰，旨在防止大陸地區人民非法進入臺灣地區，以維護臺
    灣地區之安全與安定。所稱「非法」，自應從實質上之合法
    性予以判斷，凡評價上違反法秩序之方法，均屬「非法」。
    參照行政程序法第 119條第1款、第2款規定，受益人以詐欺
    、脅迫或賄賂方法，使行政機關作成行政處分者；或對重要
    事項提供不正確資料或為不完全陳述，致使行政機關依該資
    料或陳述而作成行政處分者，其信賴不值得保護。故在大陸
    地區通謀虛偽結婚，以不實之結婚證明辦理相關戶籍登記、
    入境等手續，憑以進入臺灣地區，其所持之入境許可文件雖
    係入出境主管機關所核發，形式上為合法，但因以詐欺方法
    而取得，即不具實質上之合法性，仍屬非法進入臺灣地區（
    最高法院94年度臺上字第1094號判決意旨參照）。
(二)、核被告所為，係違反臺灣地區與大陸地區人民關係條例第15
    條第 1款不得使大陸地區人民非法進入臺灣地區之規定及刑
    法第216條、第214條之行使使公務員登載不實文書罪。又因
    大陸地區女子張未進入臺灣地區，故就違反臺灣地區與大
    陸地區人民關係條例第15條第 1款不得使大陸地區人民非法
    進入臺灣地區之規定應依第79條第4項、第1項之未遂罪處斷
    。
(三)、被告與共犯陳俊偉就上開 2罪間有犯意聯絡及行為分擔，應
    依修正前刑法第28條規定論以共同正犯（詳後述）；另被告
    所犯上開 2罪間，有方法結果之牽連關係，應依修正前刑法
    第55條牽連犯之規定，從一重論以臺灣地區與大陸地區人民
    關係條例第79條第4項、第1項之未遂罪處斷（詳後述）；再
    被告已著手於犯罪行為之實行，惟因大陸地區女子張未入
    境臺灣地區而未遂，應依修正前刑法第26條前段之規定，減
    輕其刑，並依法先加後減之（詳後述）。
四、科刑：
(一)、按被告行為後，94年2月2日修正公布之刑法（下稱新法）已
    於95年7月1日施行，新法第2條第1項「行為後法律有變更者
    ，適用行為時之法律。但行為後之法律有利於行為人者，適
    用最有利於行為人之法律」之規定，係規範行為後法律變更
    所生新舊法律比較適用之準據法，於新法施行後，自應適用
    新法第2條第1項之規定，為「從舊從輕」之原則為比較。又
    新法第35條，乃刑之重輕之法定次序與標準，應適用裁判時
    之新法第35條之規定。新法第2條第1項係採「從舊從輕」原
    則，適用最有利於行為人之法律。且依新法第2條第1項比較
    時，應就罪刑有關之共犯、未遂犯、連續犯、牽連犯、結合
    犯以及累犯加重、自首減輕暨其他法定加減原因（如身分加
    減）與加減例等一切情形，綜其全部之結果而為比較後，予
    以整體適用，不能割裂而分別適用有利益之條文。又關於易
    科罰金之折算標準、易服勞役之折算標準及期限、罰金與死
    刑是否併予執行、多數有期徒刑定應執行之刑時之最高刑期
    之限制等之修正，事涉行為人易刑折算標準金額之多寡與期
    限之長短及定執行刑時能否就罰金刑併予執行或有期徒刑定
    應執行之刑時最高度之限制，亦均屬依新法第2條第1項所應
    比較適用法律之範圍。（最高法院95年5月23日第8次刑事庭
    會議決議及最高法院24年上字第4634號、24年上字第5292號
    、27年上字第2615號判例可資參照）。
(二)、次按，法律有變更而須為新、舊法之比較以定其適用之目的
    ，係為保障行為人之既有法律地位不致因法律之修正而受到
    更不利益之結果並兼顧行為人之利益，非必斤斤計較於法律
    體系適用之完整性，況且基於法規之性質，如程序性之法律
    或事涉執行之緩刑規定，依法理係均應適用新法為宜，或因
    法律另有規定，如新法第2條第2項規定「非拘束人身自由之
    保安處分適用裁判時之法律」，新法施行法第3 條之1第3項
    規定「於94年1月7日刑法修正施行前犯併合處罰數罪中之一
    罪，且該數罪均符合第41條第1 項得易科罰金之規定者，適
    用90年1月4日修正之刑法第41條第2 項規定」，即有此情形
    係一律適用行為時法之舊法，可知遇有法律修正而須選擇適
    用新法或舊法時，須依法規之性質或視法律是否另有規定，
    而可依個別之特性而割裂分別適用新法或舊法，至所謂數項
    經修正之法律須整體比較適用以維持法律體系之完整性，應
    指各該法律在適用上具有「依附及相互關聯」之情形，準此
    ，就罪、刑有關之規定諸如共犯、未遂犯、連續犯、牽連犯
    、結合犯以及累犯加重、自首減輕暨其他法定加減原因（如
    身分加減）與加減例等一切情形，應綜其全部之結果而為比
    較後整體適用，不能割裂而分別適用有利益之條文，即個別
    宣告刑雖屬單一之結論，然實係經綜合考量整體適用各相關
    罪、刑規定之所得，因此，宣告刑所據以決定之各相關罪、
    刑規定，顯具適用上之「依附及相互關聯」之特性，自須同
    其新、舊法整體適用。惟「易刑」或「定執行刑」係規範宣
    告刑得或應如何執行之法律，性質屬於刑之宣告後應否適用
    問題之規定，是在未為刑之宣告前亦無可能確定應否適用而
    預先選定須適用新或舊法，故其與罪、刑之規定顯不具適用
    上之「依附及相互關聯」之特性，自無須與罪、刑之規定同
    其新、舊法之整體適用，當得依其本身之性質而各別為新、
    舊、利、弊之比較後個別定其法律之適用。
(三)、經查：
１、與罪、刑有關且須依新法第2條第1項規定為利、弊之比較以
    定如何適用之法律變更部分：
(1)、關於共同正犯部分：修正後刑法第28條關於成立共同正犯之
    標準，將原來共同正犯之共同「實施」犯罪，改為共同「實
    行」犯罪，剔除完全未參與犯罪相關行為之「實行」的「陰
    謀共同正犯」及「預備共同正犯」，是修正後之共同正犯之
    可罰性要件之範圍業已減縮。惟上開法律變更，對被告而言
    不生有利與否之情形，故揆諸首開說明，自應適用被告行為
    時法即依修正施行前刑法第28條之規定。
(2)、關於牽連犯部分：修正後之刑法刪除第55條關於牽連犯之規
    定，本件被告所犯違反臺灣地區與大陸地區人民關係條例第
    15條第1款不得使大陸地區人民非法進入臺灣地區之規定未
    遂及刑法第216條、第214條之行使使公務員登載不實文書罪
    2 罪間具有牽連犯之關係，依修正前即行為時之規定，應從
    一重處斷，依修正後之刑法既已刪除牽連犯之規定，則所犯
    上述 2罪應依數罪併罰之規定分論併罰，比較新舊法之規定
    ，自應以被告行為時之舊刑法較有利於被告，故應依刑法第
    2條第1項前段之規定，適用行為時之法律，即適用修正前刑
    法第55條牽連犯之規定，從一重之臺灣地區與大陸地區人民
    關係條例第79條第4項、第1項之未遂罪罪處斷。
(3)、綜合上述各條文修正前後之比較後，有關牽連犯部分，適用
    舊刑法第55條之規定，對被告較為有利，至於共同正犯部分
    ，新刑法第28條之規定，並未對被告更為有利，揆諸前揭刑
    法第2條第1項前段規定，即應整體適用修正前之舊刑法相關
    規定。
２、至修正前刑法第26條未遂犯減輕其刑之規定於新法移列為第
    25條第 2項，於被告亦無有利、不利之區別，不屬法律變更
    ，附此敘明。
３、另新法第57條關於科刑時應審酌之事項，其中新法第57條第
    7款「犯罪行為人與被害人之關係」，係將修正前同法第8款
    「犯人與被害人『平日』之關係」之「平日」一語刪除，擴
    大犯罪行為人與被害人在犯罪行為上之關係，亦屬科刑時應
    予考慮之標準。修正後同法第 8款並增列「犯罪行為人違反
    義務之程度」，此均屬法院就刑之裁量審認標準之明文化（
    最高法院95年5月23日第8次刑事庭會議決議參照），自毋須
    依新法第2條第1項規定為利、弊之比較，併此說明。
(四)、爰審酌被告以假結婚方式欲使大陸地區人民非法進入臺灣地
    區，影響我國國家安全及出入境管理制度之正確性及其犯罪
    之手段、目的、教育智識程度，犯後於本院準備及審理程序
    時坦白承認犯行，尚見悔意，而大陸地區女子張最終並未
    因此進入臺灣地區等一切情狀，量處如主文所示之刑，又本
    案被告所為上開犯行，犯罪時間係在96年 4月24日以前，所
    犯又非中華民國九十六年罪犯減刑條例第 3條列舉不予減刑
    之罪名，爰併依中華民國九十六年罪犯減刑條例第2條第1項
    第3款之規定，就所宣告之刑減其刑期2分之1。
五、據上論斷，應依刑事訴訟法第 273條之1第1項、第299條第1
    項前段，臺灣地區與大陸地區人民關係條例第79條第 4項、
    第 1項，刑法第2條第1項前段、第11條前段，修正前刑法第
    28條、第26條前段、第55條，中華民國九十六年罪犯減刑條
    例第2條第1項第3款，判決如主文。
本案經檢察官鄒茂瑜到庭執行職務。
中    華    民    國    97    年    6     月    19    日
                  刑事第一庭  法  官  楊數盈
以上正本證明與原本無異。
如不服本判決應於收受本判決後10日內向本院提出上訴書狀，上
訴書狀應敘述具體理由。上訴書狀未敘述上訴理由者，應於上訴
期間屆滿後20日內補提理由書狀於本院 (均須按他造當事人之人
數附繕本 )「切勿逕送上級法院」。
                              書記官  謝國聖
中    華    民    國    97    年    6     月    19    日
附錄論罪科刑法條：
臺灣地區與大陸地區人民關係條例第15條第1款：
左列行為不得為之：
一  使大陸地區人民非法進入臺灣地區。
臺灣地區與大陸地區人民關係條例第79條第4項、第1項：
違反第15條第1款規定者，處1年以上7年以下有期徒刑，得併科
新臺幣一百萬元以下罰金。
前三項之未遂犯罰之。


司法院資訊處製作；財團法人民間司法改革基金會備份。
